【裁判字號】    95,裁,2481
【裁判日期】    951109
【裁判案由】    理監事選舉
【裁判全文】
最  高  行  政  法  院  裁  定
                                     95年度裁字第02481號
抗  告  人  甲○○
上列抗告人因與相對人行政院金融監督管理委員會間理監事選舉
事件，對於中華民國95年2月9日臺北高等行政法院94年度訴字第
3458號裁定提起抗告，本院裁定如下︰
    主  文
抗告駁回。
抗告訴訟費用由抗告人負擔。
    理  由
一、本件原裁定以：抗告人以其於臺北市第五信用合作社（下稱
    北市五信）第19屆理事選舉，理事應選9名，其排名第11，
    依信用合作社社員代表負責人應具備資格條件及聘選辦法（
    下稱選聘辦法）第34條為該社之候選理事。俟該社因故出缺
    2名理事，應依選聘辦法第44條遞補抗告人為該社理事，並
    報主管機關核備，乃請求相對人命北市五信遞補其為第19屆
    之理事。經相對人93年12月30日金管銀（三）字第09300375
    54號函復略以，北市五信章程未明定設置候補理事，惟有無
    設置候補理事宜探究社員代表大會通過章程之原委，並由該
    社自行認定解釋等語。抗告人以北市五信未依選聘辦法第44
    條規定通知其遞補，已違反該辦法之規定，相對人就其申請
    命北市五信通知其遞補第19屆理事一案，未於2個月內回覆
    並通知其遞補理事，怠為處分，依訴願法第2條規定提起訴
    願，經行政院以抗告人所提非屬訴願救濟事項，為不受理之
    決定。抗告人不服，提起本件訴訟，聲明請求判命相對人要
    求北市五信依選聘辦法規定，通知抗告人遞補為該社第19
    屆理事。惟本件北市五信章程有無設置候補理監事，抗告人
    於其第19屆理監事選舉時，是否當選為候補理監事，及應否
    遞補為理事，有所爭議，應屬抗告人與北市五信間之民事爭
    議，相對人並無依選聘辦法第44條第1項規定決定抗告人是
    否應遞補為北市五信理事及命北市五信遞補抗告人為理事之
    職權，抗告人對相對人之申請，非屬依法申請之案件；相對
    人93年12月30日金管銀（三）字第0930037554號函復核屬行
    政機關單純之事實陳述或理由說明，並非對人民所為直接發
    生法律效果之單方行政行為，顯非訴願法所稱之行政處分，
    亦無行政訴訟法第5條第1項應作為而不作為之情事。是訴願
    機關依訴願法第77條第8款規定，自程序上為不受理決定，
    尚無不合，抗告人之起訴為不合法，爰予裁定駁回等語。
二、抗告意旨略謂：依臺北市第五信用合作社之章程沿革、財政
    部84年12月8日台財融第00000000號令發布之信用合作社社
    員代表負責人應具備資格條件及聘選辦法（下稱選聘辦法）
    觀之，關於理事選舉應列明當選理事與候補理事。是抗告人
    請求相對人下令臺北五信通知抗告人遞補為該社第19屆理事
    ，相對人以93年12月30日金管銀（三）字第0930037554號函
    請抗告人靜待司法判決，已然合致行政訴訟法第5條第1項之
    怠為行政處分之要件，原裁定認此非屬行政救濟事項之行政
    處分，認事用法實有違誤等語。
三、本院按：
  (一)本件抗告人在原審提起之訴訟，性質上屬「課予義務訴訟」
    ，而在「課予義務訴訟」中，行政機關對當事人請求之「拒
    絕」是否為一個「否准處分」，其實無法單純由「拒絕」之
    表示本身來認知（因為「拒絕」本身並沒有實質內容），須
    由當事人之請求內容是否「需以行政處分之方式作成才能滿
    足」為準。而請求內容是否以行政處分之方式作成才能滿足
    ，又涉及到請求之法規範基礎，這必須由請求之當事人具體
    表明。若請求人之請求，表面觀察，符合請求作成「行政處
    分」之外觀（例如片面、單方之公權力行使，且可以形成法
    律效果），但其沒有表明請求權的規範基礎，或其主張之請
    求權規範基礎一望即知非屬正確，而法院進行審查後也找不
    到法規範基礎時，到底算是「起訴不備其他要件」之起訴不
    合法情形，抑或是起訴顯無理由之情形，實務上之處理固然
    仍有不夠清楚之處，但不管如何，均屬案件進入實體審查之
    障礙事由，以德國立法例言之，同屬欠缺「實體判決要件」
    ，且不問以裁定或判決駁回，最終之法律效果並無不同，所
    以原審法院之裁判形式縱令與本院之看法不儘一致，本院仍
    得以裁判結論之角度為論斷上訴或抗告有無理由，爰在此先
    行敘明之。
  (二)又本案之實體法爭點，簡言之，即是團體法領域中之公權力
    監督機制課題。而在法理上，處理此等課題之基本法律原則
    則可說明如下：
    (1)只要涉及團體法之議題，有關團體意志及作為之形成，涉
      及貫徹多數意見與確保少數權益之價值權衡，有由公權力
      介入監督之必要，所以即是民事團體法也一定隱含由公法
      性格，這在法制上最明顯表徵，莫過於民法總則第二章第
      二節有關「法人」之各項規定。
    (2)但上述公權力介入私人組織運作之方式或手段，立法者享
      有形成自由，例如介入監督機關可以是法院，也可以是行
      政機關。而介入之方法可能是被動的事後審查，也可能是
      主動的事前介入。
    (3)最重要者，以上公權力之監督介入，固然導因於團體法之
      本質，但公權力之監督介入也同時意味著對組織自主性之
      干涉，損及因自由決策而可給社會帶來的效率。為了保證
      這二個對立價值的衡平性，所以團體法之公權力監督當然
      要受法律保留原則之拘束。
  (三)本件抗告人對其請求之法規範基礎，從原審審理之始，到抗
    告至本院為止，始終沒有正面、明確之論述。其在原審中所
    引述之「選聘辦法」第44條第1項規定內容（即「理事、監
    事出缺時，其設有候補者，由候補者依次遞補，專業理事出
    缺，應由具有該資格之候補理事遞補，並報請直轄市政府財
    政局或縣（市）政府備查」）」僅是一個實體規定，但一個
    組織有無違反該項規定以及違反該項規定之法律效果，在上
    開規定中並沒有為任何宣示，更不能由此規定導出行政機關
    可以依該規定強制介入，命令組織遞補特定理、監之職權。
    若認為行政機關有此職權，顯然違反上述之「法律保留原則
    」。而抗告意旨所述，仍然圍繞著臺北五信之組織內部規範
    是否有遞補理、監事之規定，而對其享有請求主管機關介入
    之外部法規範略而不論，是其本件抗告意旨難謂有理由。原
    裁定，以起訴不合法予以駁回，其結論尚無違誤，抗告意旨
    求為廢棄發回原審法院重為實體審理，核無理由，應予駁回
    。
五、依行政訴訟法第104條、民事訴訟法第95條、第78條，裁定
    如主文。
中    華    民    國    95    年    11    月    9     日
                  第五庭審判長法  官  鄭  淑  貞
                              法  官  葉  百  修
                              法  官  吳  明  鴻
                              法  官  鄭  小  康
                              法  官  帥  嘉  寶
以  上  正  本  證  明  與  原  本  無  異
中    華    民    國    95    年    11    月    9     日
                              書記官  阮  桂  芬


司法院資訊處製作；財團法人民間司法改革基金會備份。
